最高法院刑事判決　　　　　　　　　 111年度台上字第3890號
上　訴　人　臺灣高等檢察署臺中檢察分署檢察官劉家芳
被　　　告　李劼洪


上列上訴人因被告違反毒品危害防制條例案件，不服臺灣高等法
院臺中分院中華民國111年5 月26日第二審判決（111年度上訴字
第733號，起訴案號：臺灣臺中地方檢察署110 年度偵字第17327
號），提起上訴，本院判決如下：
    主  文
原判決撤銷，發回臺灣高等法院臺中分院。
    理  由
一、原判決以公訴意旨略以：被告李劼洪明知甲基安非他命屬毒
    品危害防制條例所定之第二級毒品，仍基於販賣甲基安非他
    命之犯意。於民國110年5月13日17時許，因喬裝為買家之員
    警，以通訊軟體GRINDR，與暱稱「Hi火箭圖示now 0 28」之
    被告（門號0000000000行動電話）聯繫。經被告表示：其可
    以每次新臺幣（下同）500 元為代價，幫忙施打甲基安非他
    命，也以每公克3,500元販售甲基安非他命。若購買2公克則
    為6,500 元，再以500 元價格幫助施打甲基安非他命2 次，
    合計7,000 元等語。雙方因而約定在臺中市○里區○○○路
    00號羅馬假期汽車旅館311 號房見面，進行交易。被告於同
    日18時35分許，在該房門口櫃檯分裝甲基安非他命，經警當
    場查獲而未遂，並扣得甲基安非他命4 包（驗前淨重3.2343
    公克、驗後總淨重3.1935公克）等物，因認被告涉犯毒品危
    害防制條例第4 條第6項、第2項之販賣第二級毒品未遂罪嫌
    。惟經審理結果，認為不能證明被告有被訴犯行，因而撤銷
    第一審科刑之判決，改判諭知被告無罪。固非無見。
二、惟查：
    認定犯罪事實所憑之證據，不以直接證據為限，間接證據亦
    包括在內，審理事實之法院應綜合調查所得之一切證據，本
    於職權定其取捨，依其確信而為事實之判斷，此項判斷之職
    權運用，應受經驗法則與論理法則之支配，倘將各項證據予
    以割裂而分別單獨觀察判斷，即不合於論理法則。且無罪之
    判決，依法既應記載其理由，則對於被告被訴之事實及其不
    利之證據資料，如何不足以證明被告犯罪，均應逐一詳述其
    理由，否則即有判決理由不備之違法。又應於審判期日調查
    之證據而未予調查，其判決當然違背法令，刑事訴訟法第37
    9 條第10款定有明文。若有應行調查之證據未經依法調查，
    或證據雖已調查而其內容尚未完全明瞭者，即與未經調查無
    異，如遽行判決，仍屬應於審判期日調查之證據未予調查。
    誘捕偵查可分為「創造犯意型之誘捕偵查」（又稱「陷害教
    唆」），即行為人原無犯意，因司法警察之唆使而萌生犯意
    ，進而實施犯罪行為；「提供機會型之誘捕偵查」（又稱「
    釣魚偵查」），即行為人原已有犯意，司法警察僅係提供機
    會，使其暴露犯罪事證，再予逮捕、偵辦。前者，司法警察
    取得之證據，嚴重違反刑罰預防目的及正當法律程序原則，
    自無證據能力；後者，純屬偵查犯罪技巧之範疇，並無故意
    入人於罪之教唆犯意，且與基本人權之保障無違，亦有公共
    利益維護之必要性，其因此蒐集之證據，自得容許作為證據
    使用。
    原判決主要係以警員係「誘捕偵查」（似指創造犯意型之誘
    捕偵查）方式辦案，又依「維基百科」網站就社交軟體GRIN
    DR之解釋，認係屬男同志使用之跨平台社交軟體、火箭圖示
    亦為男同志使用，以及被告與喬裝毒品買家警員之對話內容
    等證據資料，均不能證明被告於警方「誘捕偵查」前，其主
    觀上有販賣第二級毒品甲基安非他命之犯意為由，因認不能
    證明被告有被訴犯行，而諭知被告無罪。然查：
    依證人即檢舉人朱○○（完整名字及年籍詳卷）於警詢時供
    稱；我提供之交友軟體GRINDR網站照片「hi需內洽『可幫』
    」，如帳號頁面有冰塊、香菸、筆、火箭筒等圖示，就暗示
    他有在販賣毒品等語（見他字卷第8、9頁），以及證人即網
    路巡邏員警顏裕倉於第一審審理時證稱：在網路上販毒大概
    都用圖示，如糖、糖果、冰塊、火箭，或用「hi」字眼。依
    我的網路緝毒經驗，我在網路聊天室打「找幫」，是問有沒
    有販賣毒品、幫忙施打毒品。對方如果沒賣毒品，通常會回
    「幫什麼，我沒有在幫」，就下線不聊天，或者根本不懂。
    有販賣毒品的人看到「找幫」，會接著問「幫什麼，需要什
    麼東西」，幾乎都會知道要拿什麼東西出來販賣等語（見第
    一審卷第87至94頁）。如果可信，以被告於GRINDR網站帳號
    為：「Hi（火箭圖示）now 0 28」（見偵卷第61頁），已有
    與販毒具關聯性之「hi」字眼及火箭圖示，被告使用此帳號
    其主觀上有無販賣毒品之犯意，而用以招睞購毒者之暗示標
    誌？已不無疑問。再者，依喬裝毒品買家警員與被告間之對
    話內容所示：警員「找幫」，被告「幫什麼」、「幫打嗎」
    及「還是」；警員「你有幫打」，被告「可以」；警員「如
    何算」，被告「你要幫什麼」、「幾個人」；警員「3 個人
    」，被告「有東西嗎」，警員「沒有」、「但我們可付費」
    ，被告「看你打多少」、「現在嗎」；警員「嗯嗯」，被告
    「你們都想乾脆就拿1個」、「拿1克」；警員「好」，被告
    「3,500淨重1克+500幫打」；警員「我們可以拿2 」，被告
    「那你們可能會打兩次」、「500 幫你們打兩次」及「總共
    7,000 」等情（見偵卷第62至65頁）。以上開「找幫」與「
    幫打」之詞句，尚非一般人所能一望而知其義，似為販毒者
    與購毒者間之慣用術語。若被告主觀上本無販毒意思，於對
    方表明「找幫」，並非如同一般人無從回應，反而回以「幫
    打嗎」，並進一步探詢「還是」；復於警員回應「我們可以
    付費」，主動詢問「看你打多少」，並具體建議「你們都想
    乾脆就拿1個」、「拿1克」；另於警方回復「好」，被告即
    回「3,500淨重1克+500幫打」，其理由為何？又被告何以能
    夠就販毒條件及內容對答如流，立即建議購買毒品之價格與
    數量，以及依約攜帶甲基安非他命4 包到場？是否符合常情
    ？均有疑義。況關於社交軟體GRINDR及火箭圖示，縱然通常
    為同性團體所使用，能否排除販毒者使用？同有疑竇。又依
    上開對話內容，能否遽認被告於警方詢問前，其主觀上並無
    販賣毒品之犯意，而逕予排除警方係「提供機會型之誘捕偵
    查」，因此推認警方即係「創造犯意型之誘捕偵查」？亦有
    可疑。以上疑點，均涉被告有無被訴犯行之認定，自應詳加
    調查、釐清，並詳加說明論斷之理由。原判決未詳加調查、
    審認，亦未綜合判斷上開證據資料，而割裂證據觀察，遽以
    社交軟體GRINDR及火箭圖示為同性團體所使用，不能逕認係
    與販毒有關，被告與警方上開對話內容，不能證明被告於與
    警方對話前，其主觀上有販賣毒品之犯意，並反推警方係「
    誘捕偵查」，而為有利於被告之認定，尚嫌速斷，致檢察官
    上訴意旨執以指摘，難昭折服，有調查職責未盡及理由不備
    之違法。
三、以上或為檢察官上訴意旨所指摘，或為本院得依職權調查之
    事項。且原判決上述違背法令，已影響於事實之確定，本院
    無從據以自為裁判，應認原判決有撤銷發回更審之原因。又
    參照刑事訴訟法第455條之27第1項規定，檢察官合法上訴之
    效力及於相關之沒收判決，為免裁判矛盾，原判決關於沒收
    部分，亦應併予撤銷發回。附此敘明。
據上論結，應依刑事訴訟法第397條、第401條，判決如主文。
中    華    民    國   111    年    10    月    6     日
                  刑事第五庭審判長法  官  李  錦  樑  
                                  法  官  蘇  素  娥  
                                  法  官  錢  建  榮  
                                  法  官  林  婷  立  
                                  法  官  周  政  達  
本件正本證明與原本無異
                                  書記官
中    華    民    國   111    年    10    月    12    日